臺灣高等法院臺南分院刑事裁定
110年度毒抗字第132號
抗  告  人  陳建州



上列抗告人因檢察官聲請觀察勒戒案件，不服臺灣嘉義地方法院
中華民國110年2月4日裁定（110年度毒聲字第56號）提起抗告，
本院裁定如下：
    主  文
原裁定撤銷，發回臺灣嘉義地方法院。
    理  由
一、原裁定意旨略以：抗告人基於施用第一、二級毒品海洛因、
    甲基安非他命之犯意，於民國109年4月26日19時20分許，在
    嘉義市西區光彩街租屋處，以將海洛因、甲基安非他命置入
    玻璃器皿燒烤吸食煙霧之方式，同時施用海洛因、甲基安非
    他命1次，經警於109年4月26日21時55分許採尿送驗，結果
    呈安非他命、甲基安非他命、可待因、嗎啡陽性反應等事實
    ，業據抗告人坦承不諱，並有毒品自願採驗尿液同意書、毒
    品危害防制條例案件尿液送驗姓名對照表、台灣檢驗科技股
    份有限公司濫用藥物實驗室高雄濫用藥物檢驗報告附卷可憑
    ，足認其自白與事實相符，施用第一、二級毒品之犯行，應
    堪認定。因抗告人本案所犯之施用毒品犯行，距其經強制戒
    治執行完畢釋放後，已逾3年。依新法規定，自應再予適用
    觀察、勒戒或強制戒治之機會。是檢察官依毒品危害防制條
    例第20條第1項、第3項規定，聲請令抗告人入勒戒處所觀察
    、勒戒，於法並無不合，應予准許等語。
二、抗告意旨略以：新法針對施用毒品採雙軌制，目的在給施用
    毒品者戒毒自新之機會，被告在本案之前已自行至台中榮民
    總醫院嘉義分院實施美沙冬治療，藉此替代觀察勒戒及強制
    戒治，縱使失敗再度施用毒品，然美沙冬之治療時間有1年
    之久，故本案並非觀察勒戒或強制戒治3年後再犯，而係在
    戒癮治療後3年內再犯，應依法起訴審理，本件無送觀察勒
    戒之必要，爰聲請撤銷原裁定等語。
三、按：
  ㈠毒品危害防制條例對於施用第一、二級毒品者，認其係具有
    「病患性犯人」之特質，採行觀察、勒戒以戒除其身癮之措
    施。犯同條例第10條之罪者，依修正後同條例第20條、第23
    條之規定，「初犯」須經觀察、勒戒，經觀察、勒戒執行完
    畢釋放後，「三年內再犯」者，因其再犯率甚高，原實施之
    觀察、勒戒既已無法收其實效，應依法追訴。至於經觀察、
    勒戒執行完畢釋放後，「三年後再犯」者，仍適用「初犯」
    規定，先經觀察、勒戒之程序。另現行毒品危害防制條例第
    24條規定該法第20條第1項及第23條第2項之程序，於檢察官
    先依刑事訴訟法第253條之1第1項、第253條之2之規定，為
    附命完成戒癮治療之緩起訴處分時，不適用之；前項緩起訴
    處分，經撤銷者，檢察官應依法追訴，而採行「觀察、勒戒
    」與「緩起訴之戒癮治療」並行之雙軌模式。
  ㈡又按「（第24條）第1項所適用之戒癮治療之種類、其實施對
    象、內容、方式與執行之醫療機構及其他應遵行事項之辦法
    及完成戒癮治療之認定標準，由行政院定之」，現行毒品危
    害防制條例第24條第3項亦有明文，而為同條例第20條第1項
    觀察勒戒處分之例外規定。行政院並據此例外規定，訂定「
    毒品戒癮治療實施辦法及完成治療認定標準」，該標準第12
    條並定有視為未完成戒癮治療、得撤銷緩起訴處分之各款事
    由（例如於治療期間，無故未依指定時間接受藥物治療逾七
    日等），然以檢察官業依刑事訴訟法第253條之1第1項、第2
    53條之2第1項第6款之規定，為附命完成戒癮治療之緩起訴
    處分後，始有其適用，此觀未完成戒癮治療所生之法律效果
    為「得撤銷緩起訴處分」甚明；是以檢察官依前揭規定為附
    命完成戒癮治療之緩起訴處分前，倘斟酌個案情形，依毒品
    危害防制條例第20條第1項規定聲請法院裁定令被告入勒戒
    處所觀察、勒戒，屬檢察官之自由裁量權。
  ㈢惟檢察官前開雙軌模式之裁量，亦有一定界限，如裁量踰越
    法所容許範圍或有裁量權濫用情形，其自由裁量行為亦為違
    法；裁量濫用者，於表面形式上雖於授權範圍內行使權限，
    然裁量違反目的而悖於比例原則，仍須受司法審查。
四、經查：
  ㈠抗告人於上開時地經採尿送驗結果呈第一、二級毒品陽性反
    應一節，業據抗告人坦承在卷，並有前開尿液檢驗報告附卷
    可稽，其自白與事實相符，抗告人確有施用第一、二級毒品
    之犯行，堪以認定。
　㈡本案抗告人於108年6月5日經衛生局轉介至台中榮民總醫院嘉
    義分院接受美沙冬戒癮治療至109年4月25日止（即本案查獲
    前一日），有該院110年3月17日函文、病歷摘要表、病歷等
    資料附卷可稽（本院卷第67至281頁），足見抗告人在本案
    之前已有戒癮治療之實施，先予敘明。
　㈢抗告人於109年4月27日本案偵訊後隨即送另案執行，該次檢
    察官並無訊問有無戒癮治療之必要或上開戒癮治療是否完成
    ，即於109年7月28日提起公訴；經原審法院於109年9月30日
    以109年度訴字第530號判決公訴不受理，上開卷證於109年1
    1月13日送至臺灣嘉義地方檢察署後，該署檢察官並無傳訊
    或請被告表示意見，逕於110年1月21日聲請觀察勒戒，原審
    法院於110年2月1日收案後，亦無傳訊被告或請其表示意見
    ，即於同年月4日為本件令入勒戒處所觀察勒戒之裁定，此
    有上開卷證資料可按，足見迄檢察官於110年1月21日聲請觀
    察勒戒為止，長達近9個月均無傳訊在監執行之抗告人，且
    從案發迄該時，亦無調查抗告人是否有戒癮治療必要或上開
    戒癮治療是否完成，卻逕聲請將抗告人送觀察勒戒；原審法
    院於110年2月1日分案後，亦無傳喚或進行任何調查，迅於
    同年月4日裁定令抗告人送勒戒處所施以觀察勒戒，有上開
    裁定及卷證可佐。
  ㈣本院認為，抗告人前既有約10個月之美沙冬替代療法戒癮治
    療，該治療是否已完成，而可等同觀察勒戒執行完畢應逕予
    起訴，或該治療尚未完成，應繼續完成，自有於調查後再予
    評估認定之必要。然本案分案偵查後，檢察官並無調查上情
    ，原審法院於收案後亦迅速結案，無隻字片語說明該戒癮治
    療之成效如何？是否完成？而逕准予觀察勒戒，是檢察官之
    聲請及原裁定准予觀察勒戒，顯有再行審酌之處。
  ㈤抗告人供稱施用毒品採雙軌制，衡以新修正毒品危害防制條
    例之立法意旨亦在讓施用毒品者有多元戒癮機會，是本件檢
    察官及原審法院究竟為何要捨棄已實施約10個月之美沙冬戒
    癮治療，逕採觀察、勒戒，是否須經醫院專業評估，自應進
    一步說明。
  ㈥綜上所述，原裁定以抗告人確有於前述時地施用第一、二級
    毒品之犯行，即逕准許檢察官之聲請，命其至勒戒處所觀察
    、勒戒，非無商榷之餘地。抗告人提起本件抗告，為有理由
    ，自應由本院將原裁定撤銷，發回原審法院詳加調查，另為
    妥適之裁定。
五、據上論斷，應依刑事訴訟法第413 條前段，裁定如主文。
中　　華　　民　　國　 110　　年　　3 　　月　　 19 　日
                  刑事第五庭    審判長法  官  黃國永
                                      法  官  陳金虎
                                      法  官  翁世容
以上正本證明與原本無異。
不得再抗告。
                                      書記官  顏惠華
中　　華　　民　　國　 110　　年　　3 　　月　　 19 　日